【裁判字號】    89,上更(一),366
【裁判日期】    901030
【裁判案由】    違反稅捐稽徵法
【裁判全文】
臺灣高等法院刑事判決                        八十九年度上更(一)字第三六六號
    上  訴  人  臺灣臺北地方法院檢察署檢察官
    上  訴  人
    即  被  告  己○○
    選任辯護人  詹啟章
右上訴人，因被告違反稅捐稽徵法案件，不服台灣台北地方法院，八十五年度訴字第
四七號，中華民國八十六年一月二十二日第一審判決（起訴案號：台灣台北地方法院
檢察署八十三年偵字第一六一八一、二六００二號），提起上訴，經判決後，由最高
法院發回更審，本院判決如左：
    主  文
原判決關於己○○違反稅捐稽徵法部分撤銷。
己○○無罪。
    理  由
一、公訴意旨略以：陳德深於民國七十四年十一月間，出資成立清泉投資股份有限公
    司（設於台北市○○街七十八號五樓，下稱：清泉公司），並擔任負責人，其後
    於七十八年四月三日，改由陳德深之外甥即被告己○○擔任董事長，並於七十八
    年六月十六日辦理變更登記。嗣於七十八年七月間，陳德深（已於七十八年八月
    十四日死亡）與被告為逃漏清泉公司所有之新台幣（下同）四千零九十二萬元定
    期存款利息所得稅稅捐，遂利用甲○○、癸○○、辛○○、丁○○、壬○○、戊○○、丙○○等七人名義，在台灣中小企業銀行營業部辦理定期存款，藉此不正
    當之方法，於七十九年一、二月間申報營利事業所得稅時，短報利息收入六十二
    萬一千三百十三元，而逃漏清泉公司應繳納之所得稅十五萬五千三百二十九元。
    因認被告涉犯稅捐稽徵法第四十一條之罪嫌。
二、本件公訴人認被告涉犯右揭犯行，要以被告供承系爭右揭四千零九十二萬元之定
    存為清泉公司所有，並經國稅局八十四年七月四日第八四０二八一四四號函示相
    同，核與證人王喜美、甲○○、癸○○、辛○○、丁○○證述相符，且有八十三
    年變更登記事項卡、股東名單、切結書、國稅局0000000000號處分書
    、台北市國稅局八四一七九０三七號函可稽為論據。
三、訊據被告堅詞否認右揭犯行，辯稱：清泉公司以前董事長為陳德深，後來雖更名
    由伊擔任董事長，但實際負責人還是陳德深，伊不知有定存單之事，陳德深於八
    月十四日過世後，該七位持有定存單之人，就把定存單交給陳德深的姐姐乙○○○，後來乙○○○認為這些錢應該是清泉公司的，伊之前亦認這些錢是清泉公司
    的，但因調出來之資料，發現清泉公司沒有什麼資金，現在伊認為系爭定存之款
    項應是陳德深的等語。
四、經查：
  (一)清泉公司係於七十四年十一月間成立，由陳德深擔任董事長兼總經理，後於七十
    八年四月三日，改由被告擔任董事長，並於七十八年六月十六日辦理變更登記，
    此有台北市政府建設局八十五年三月九日建一字第八五二七一二九八號函暨檢
    附清泉公司登記事項卡影本等在卷（見原審卷一第五十七頁至六十三頁）。
  (二)系爭定期存款，其中甲○○五百萬元之定存，始於七十八年四月十七日。蔡
    秀雯四百四十二萬元之定存始於七十八年四月二十日。壬○○三百萬元之定存
    始於七十八年四月二十一日。丁○○七百五十萬元之定存始於七十八年八月十
    日。辛○○七百萬元之定存始於七十八年八月十一日。戊○○八百萬元之定
    存始於七十八年八月十一日。丙○○六百萬元之定存始於七十八年八月十二日
    ，此有財政部台北市國稅局八十九年九月二日財北國稅審三字第八九○三三二二
    五號函暨檢送漏報利息核算表在卷（見本院卷一第六十一頁、六十二頁）。
  (三)告發人庚○○於八十六年十月六日在法務部調查局台北市調查處指稱：清泉公
    司實際負責人為陳德深，被告係掛名董事長，陳德深於七十八年八月十四日死亡
    後，被告即為該公司實際負責人，此有調查筆錄影本在卷（詳見本院卷一第一三
    二頁反面）。九十年五月七日狀稱：被告於七十八年四月起即接任該公司董事
    長，並自七十八月六月十六日即完全接任而為實際參與事務，並提出被告於七十
    八年十一月十四日在警訊中自承「我是於七十八年六月十六日經股東會同意推任
    為董事長並正式接任」之筆錄為佐（詳見本院卷二第七十二頁、七十五頁反面）
    。迭次主張系爭定期存款應屬陳德深之遺產，非屬清泉公司之財產（詳見偵字
    第一六一八一號卷第三十三至三十五頁、四十四至四十六頁、五十至五十二頁）
    ；嗣主張系爭定期存款應屬清泉公司之財產（詳見偵字第一六一八一號卷七十頁
    、第一一三頁、本院卷一第一四０至一四二頁）。
  (四)被告迭次主張系爭定期存款是屬清泉公司所有（詳見偵字第二六００二號卷第二
    十一頁反面、偵字第一六一八一號卷第九十二頁、一四二頁反面）；再稱：不知
    清泉公司找甲○○等七人當人頭之事（詳見偵字第一六一八一號卷第一五七頁反
    面）；又稱：公司負責人雖登記伊名字，但實際負責人是陳德深，他還在，完全
    是他一人在負責（詳見原審卷一第二十五頁反面、二十六頁）。
  (五)乙○○○於偵查中先供稱：系爭定期存款是屬清泉公司的錢（詳見偵字第一六一
    八一號卷第十三頁、二十六頁、五十三頁）；後稱：剛開始不知這些錢是陳德深
    的或清泉公司的，後來才知道屬公司所有（詳見偵字第一六一八一號卷第一五六
    頁反面）。於原審供稱：四千多萬元之定存單，他們是在懷寧街七八號五樓公司
    拿給伊，是誰拿給伊，伊忘了，伊只保管一星期就拿給被告去存了（詳見原審卷
    一第二十六頁）；並稱該款項是清泉公司所有（詳見原審卷一第二十九頁反面）
    。於本院調查時供稱：清泉公司是陳德深在管理，但在他去世前幾個月，因他另
    外擔任一公司董事，怕這樣會影響到他的財產，才把清泉公司的董事長換成被告
    ，但實際上還是陳德深在管理；公司錢的問題都是陳德深在處理；陳德深去世時
    ，不知何人把那些定存單拿給伊，總共四千多萬元；定存單沒有交給被告而交給
    伊，是因被告沒有權利，伊是陳德深的姐姐；伊拿到定存單時不知是公司的還是
    陳德深個人的，伊只有保管一星期，後來伊才瞭解如果是陳德深個人的，他就用
    個人名義來存，因這些是用別人名義存的，所以伊才知這是公司的用人頭來存（
    詳見本院卷一第五十七至五十九頁）。
  (六)證人王喜美即陳德深之外甥於偵查中證稱：四千多萬元是陳德深的不錯，但是公
    司的或是陳德深的，混在一起，伊不太清楚（詳見偵字第一六一八一號卷第一六
    五頁反面）。
  (七)證人癸○○於原審證稱：陳德深去世前仍是其當董事長，被告沒有特定工作，老
    板交代他做他就做，乙○○○沒有過問公司業務，她偶而來公司一下，七十八年
    間陳德深將四千多萬元以渠等名義存入銀行之事，伊知道，七十八年八月十四日
    陳德深去世時，公司比較亂，公司的事由同事大家一起商量，定存單到期，伊和
    甲○○等有去拿錢還公司（詳見原審卷一第九十六頁）；忘了誰叫渠等去存的（
    詳見原審卷一第九十八頁）。證人丁○○於原審證稱：陳德深去世前，伊知董事
    長還是他，被告在公司沒有特定工作，陳德深不在時，公司業務是等他回來再處
    理，乙○○○沒有在公司工作，也沒有參與公司業務，她只是偶而會來公司，陳
    德深於七十八年間以渠等七人名義存款之事，伊知道，存在台灣中小企業銀行營
    業部，他以渠等名義存的，渠等都知道，渠等有去辦，辦好存單放在公司，由誰
    保管，伊不知道（詳見原審卷一第一０七頁）。證人癸○○、丁○○、辛○○於
    原審法院八十年度自字第一四三六號庚○○自訴乙○○○侵占案件中均證稱：是
    己○○以渠等名義辦理定存的（詳見八十年度自字第一四三六號影印卷二第十四
    至十六頁）。證人壬○○於本院調查時證稱：是陳德深帶渠等去辦定存的，伊記
    得有去續約一次，陳德深有對伊談及利息所得百分之十五歸伊，而以定存款項百
    分之十五給伊，是乙○○○給的（詳見本院卷一第一二八至一三０頁）。證人辛○○於本院證稱：是陳德深叫渠等去存的，因每個人都有三十六萬元利息免稅，
    所以陳德深就以渠等人頭去辦定存，但錢是誰的，伊不清楚（詳見本院卷一第一
    七一頁、一七二頁）。
  (八)財政部台北市國稅局八十三年三月二十五日財北國稅法字第八三００五七四一
    ─號處分書認系爭定期存款係屬陳德深之遺產，被告與乙○○○等人不服，向財
    政部提起訴願，主張系爭定期存款應屬清泉公司所有，財政部以在未經司法判決
    確認之前列為遺產，並無不合，而駁回訴願，此有被告與乙○○○等提出之訴願
    書及財政部八十五年八月三十日台財訴第000000000號訴願決定書等影
本在卷（見本院卷一第三三九至三五四頁）。另財政部台北市國稅局以依查得資
    料顯示系爭定期存款應為清泉公司之款項，該公司並已坦承該定期存款為其所有
    ，故該定期存款之利息，因而核屬該公司七十八年之所得並補稅罰款，此有該局
    八十四年七月四日財北國稅審參字第八四０二八一四四號函影本在卷（見偵字
    第一六一八一號卷第七十二頁）。證人即財政部台北市國稅局職員劉幸珍於本院
    調查時證稱：因系爭七位定期存款名義人有寫切結書說這些錢是清泉公司的，清
    泉公司也主張是公司的錢，但清泉公司並沒有申報利息所得，所以才依規定裁罰
    等語（詳見本院卷一第一五七頁），並有財政部台北市國稅局八十九年十二月十
    九日財北國稅審三字第八九一九四八四三號函暨附件台灣台北地方法院八十年度
    自字第一四三六號判決影本及該七位存款人切結系爭款項是屬清泉公司所有之切
    結書影本以及清泉公司主張系爭款項是屬該公司所有之函影本在卷（見本院卷第
    一七七至一九六頁）。
  (九)本件告發人庚○○前向原審法院自訴乙○○○涉嫌侵占，主張系爭定期存款屬陳
    德深遺產，原審法院認系爭定期存款非屬陳德深遺產，以八十年度自字第一四三
    六號判決自訴不受理；告發人向本院提起上訴，經本院前以八十一年度上易字第
    二九二五號判決原判決撤銷，發回原審法院；原審法院再以八十一年度自更一字
    第七五號判決認系爭定期存款應係陳德深遺產，並認告發人於該案之自訴逾告訴
    期間，而諭知自訴不受理，告發人不服又提起上訴，迭經本院前以八十二年度上
    易字第三九九六號判決及最高法院八十三年度台上字第三六九號判決駁回上訴，
    此有各該判決影本在卷（見偵字第二六００二號卷第二十四至三十五頁）。
  (十)清泉公司在彰化商業銀行台北分行之五０一二─０一─一０七五一─八─０一帳
    戶於七十八年五月二日現存六百萬元，同日轉提六百萬元；七十八年五月二十六
    日現存三百萬元，同日轉存六百萬元，同日現提九百萬元；七十八年五月三十一
    日現存六百萬元，同日現提六百萬元，此有該分行九十年一月十七日彰台北字第
    九三號函暨上揭帳戶七十八年一月至七月間提存款明細表在卷（見本院卷一第二
    ０八頁、二０九頁）。
  (十一)陳德深在華僑銀行第00000000000000號帳戶，於七十八年四月三
    日提領四百萬元、四月四日提領一百二十萬元、二百五十萬元、四月六日提領五
    百萬元、四月十八日提領三百萬元、三百萬元、四月二十日提領三百五十五萬元
    ，此有該銀行九十年一月二十九日僑銀作管字第００八號函暨提存款明細表在
    卷（見本院卷一第二九二頁、二九六頁）；陳德深在誠泰銀行第0000000
    00000號帳戶，於七十八年四月二十一日提領二百八十三萬六千元，此有該
    銀行九十年一月三十日誠泰銀（龍）字第九００００一號函暨提存款明細在卷（
    見本院卷一第二百五十三頁、二百五十四頁）；陳德深在第一銀行第00000
    000000號帳戶，於七十八年四月十三日提領六百六十萬元，此有該銀行九
    十年一月三十一日一營字第五號函暨存款明細分類帳在卷（見本院卷一第二五九
    頁、二七七頁）；陳德深前揭誠泰銀行帳戶於七十八年八月十日提領三百七十七
    萬五千元、八月十一日提領二百九十七萬六千元、八月十二日提領三百二十六萬
    元，此有該銀行提款款明細在卷（見本院卷一第二五七頁）；陳德深前揭華僑銀
    行帳戶於七十八年八月二日提領二百萬元、八月八日提領一百零八萬元、八月十
    日提領一百一十一萬五千元、八月十一日提領一百五十萬元、七百萬元、五百八
    十萬元，此有該銀行九十年五月二十八日僑銀作管字第０一０二號函暨提存款
    明細表在卷（見本院卷二第四十頁、四十一頁）。
  (十二)綜上：依告發人庚○○右揭於八十六年十月六日在法務部調查局台北市調查處指
    稱：清泉公司實際負責人為陳德深，被告係掛名董事長，陳德深於七十八年八月
    十四日死亡後，被告即為該公司實際負責人；乙○○○於本院右揭供稱：清泉公
    司是陳德深在管理，但在他去世前幾個月，因他另外擔任一公司董事，怕這樣會
    影響到他的財產，才把清泉公司的董事長換成被告，但實際上還是陳德深在管理
    ；證人癸○○右揭於原審證稱：陳德深去世前仍是其當董事長，被告沒有特定工
    作，老板交代他做他就做；證人丁○○右揭於原審證稱：陳德深去世前，伊知董
    事長還是他，被告在公司沒有特定工作，陳德深不在時，公司業務是等他回來再
    處理等語，可見清泉公司雖自七十八年四月三日起將董事長變更為被告，並於七
    十八年六月十六日完成變更登記，但該公司實際上之負責人應仍為陳德深。至被
    告於七十八年十一月十四日在警訊中自承「我是於七十八年六月十六日經股東會
    同意推任為董事長並正式接任」之真意，應指清泉公司於七十八年六月十六日完
    成變更登記被告為該公司董事長，但被告當時實際上並未掌控該公司之經營管理
    權。蓋被告若有實質之經營管理權，焉有陳德深不在時，該公司之業務須等陳德
    深回來再處理之理？再依證人丁○○右揭於原審證稱：陳德深於七十八年間以渠
    等七人名義存款之事，伊知道，存在台灣中小企業銀行營業部，他以渠等名義存
    的，渠等都知道；證人壬○○右揭於本院調查時證稱：是陳德深帶渠等去辦定存
    的，伊記得有去續約一次；證人辛○○右揭於本院證稱：是陳德深叫渠等去存的
    ，因每個人都有三十六萬元利息免稅，所以陳德深就以渠等人頭去辦定存等語，
    足見系爭定期存款應是陳德深以證人丁○○等七人名義辦理。至證人癸○○、丁○○、辛○○三人於原審法院八十年度自字第一四三六號庚○○自訴乙○○○侵
    占案件中證稱：是己○○以渠等名義辦理定存的，顯與事實不合。蓋系爭定期存
    款若是被告以渠等名義辦理，該定期存款屆期提領時，衡情丁○○等人應將該存
    款交給被告，豈有反而交給偶而才到清泉公司之乙○○○之理。又如上所述，系
    爭定期存款是陳德深以證人丁○○等七人名義辦理，是應進一步審究該存款是屬
    陳德深個人資金或清泉公司之資金？按依右揭銀行提存款之資料，顯見在辦理系
    爭定期存款存入時，清泉公司之銀行帳戶並無大筆資金提出之資料，反而是陳德
    深在銀行之帳戶在辦理系爭定期存款存入前十日之內或當日有大筆款之提出，準
    此堪認系爭定期存之資金應是來自陳德深個人之銀行帳戶，是系爭定期存款於陳
    德深死亡後，應屬陳德深之遺產。是庚○○、乙○○○及被告右揭稱系爭定期存
    是屬清泉公司之財產云云，核與事實不符，均不足採信。至財政部台北市國稅局
    雖曾認系爭定期存款係清泉公司之財產，惟如上所述，財政部台北市國稅局對於
    系爭定期存款究屬清泉公司之財產或陳德深之遺產，前後認定不一，況該局單憑
    七位定期存款名義人所出具之切結書稱系爭定期存款是清泉公司之財產及清泉公
    司亦主張該款項是該公司財產，即認定系爭定期存款係屬清泉公司之財產，並未
    進一步查證該七位定期存款名義人所出具之切結書及清泉公司之主張是否屬實，
    是財政部台北市國稅局認系爭定期存款屬清泉公司之財產，與本院之認定不同，
    該局之認定對本院自不生拘束力，併此敘明。
五、按系爭定期存款並非清泉公司之財產，係屬陳德深之個人財產，於陳德深死亡後
    即成為遺產。是系爭定期存款之利息，自非屬清泉公司之利息所得。被告自無公
    訴人所指逃漏清泉公司應繳納之利息所得稅十五萬五千三百二十九元之犯行。是
    被告被訴之犯罪事實，要屬不能證明，原審未予詳查，就此遽為認定被告犯罪，
    自有未合。被告就此部分上訴否認犯行，為有理由，自應由本院將原判決關於被
    告違反稅捐稽徵法部分撤銷，依法諭知被告無罪之判決。檢察官上訴稱原審對被
    告所處之刑太輕，自無理由。
據上論結，應依刑事訴訟法第三百六十九條第一項前段、第三百六十四條、第三百零
一條第一項，判決如主文。
本案經檢察官張啟彬到庭執行職務。
中    華    民    國    九十    年      十        月      三十          日
                              臺灣高等法院刑事第二十四庭
                                  審判長法  官  陳  貽  男
                                        法  官  李  世  貴
                                        法  官  陳  憲  裕
右正本證明與原本無異。
如不服本判決應於收受送達後十日內向本院提出上訴書狀，其未敘述上訴之理由者並
得於提起上訴後十日內向本院補提理由書（均須按他造當事人之人數附繕本）。
                                        書記官  劉  育  妃
中華    民    國      九十    年      十一      月        一        日


司法院資訊處製作；財團法人民間司法改革基金會備份。
